【裁判字號】    95,台上,591
【裁判日期】    950330
【裁判案由】    損害賠償
【裁判全文】
最高法院民事判決              九十五年度台上字第五九一號
    上  訴  人  甲○○
                        100.
    訴訟代理人  簡長順律師
    被 上訴 人  乙○○
                        樓之2.
                丙○○
                庚○○
                丁○○
                戊○○
                己○○
                壬○○
                子○○
                辛○○
                        號
                癸○○
上列當事人間請求損害賠償事件，上訴人對於中華民國九十三年
十一月二十三日台灣高等法院第二審判決（九十三年度重上字第
二九七號），提起上訴，本院判決如下：
    主  文
上訴駁回。
第三審訴訟費用由上訴人負擔。
    理  由
本件被上訴人主張：上訴人以台灣高等法院八十七年度重上字第
二一三號宣告假執行之民事判決為執行名義，聲請對桃園縣政府
為台灣西部走廊高速鐵路工程用地而徵收被上訴人與他人分別共
有坐落桃園縣蘆竹鄉南崁廟口羊稠坑小段四０—六號等土地（下
稱系爭土地）依所有權應有部分計算應分配於被上訴人之徵收補
償款（下稱系爭款項）為強制執行，並於民國八十九年二月十六
日在該假執行之強制執行程序如數領取。嗣前述假執行之宣告因
本案判決經最高法院八十九年度台上字第八八一號民事判決廢棄
而失其效力，上訴人自應返還因假執行自被上訴人受領之系爭款
項，且因其受領之法律上原因即假執行宣告失其效力，上訴人受
領系爭款項即為無法律上原因，構成不當得利，亦應將受領之系
爭款項，附加自受領翌日起按週年利率百分之五計算之利息，一
併償還等情。爰依民事訴訟法第三百九十五條第二項之規定及不
當得利之法律關係，求為命上訴人給付乙○○、辛○○、丙○○
、庚○○新台幣（下同）各八十八萬七千零九十七元；給付癸○
○一百五十五萬九千二百四十七元；給付壬○○、己○○、戊○
○、丁○○、子○○各三十一萬一千八百四十八元，並均加計法
定遲延利息之判決。
上訴人則以：伊固曾依強制執行程序受領系爭款項，而所憑宣告
假執行之強制執行名義亦經廢棄。惟系爭土地係被繼承人張賜之
遺產，系爭款項應屬全體繼承人公同共有，而非依應有部分比例
計算為被上訴人所有。縱認伊應返還所受領之系爭款項與被上訴
人，惟兩造於八十年十二月三十日曾協議被上訴人應將系爭土地
移轉登記予伊，該協議因未經全體繼承人同意而無效，被上訴人
於協議時亦明知其事，自應依民法第一百十三條規定，賠償伊無
法依該協議取得系爭土地所有權，依系爭土地之公告現值計算為
七百十五萬六千四百七十三元之損失，伊依法主張抵銷等語，資
為抗辯。
原審以：上訴人以原審法院八十七年度重上字第二一三號宣告假
執行之民事判決為執行名義，聲請對系爭款項為強制執行，並於
八十九年二月十六日經該假執行之強制執行程序如數領取，嗣上
開假執行之宣告因本案判決經廢棄而失其效力。惟兩造於八十年
十二月三十日曾協議被上訴人應將系爭土地移轉登記予上訴人，
該協議因未經全體繼承人同意而無效。系爭土地已辦畢由被上訴
人繼承登記之事實，有執行命令、提存書、領款收據、協議書及
土地登記申請書可證，復為兩造所不爭，堪信為真實。按依土地
法所為之登記有絕對真實之公信力，縱使債務人之處分有無效之
原因，在債權人未提起塗銷登記之訴，並得有勝訴之確定判決以
前，其登記仍不失其效力。系爭款項係桃園縣政府依系爭土地之
土地登記謄本所載各登記名義人之應有部分而發放，兩造間所訂
系爭協議書為無效，依上開說明，在未塗銷登記之前，被上訴人
原有之登記仍不失其效力。次按假執行之宣告，因就本案判決或
該宣告有廢棄或變更之判決，自該判決宣示時起，於其廢棄或變
更之範圍內，失其效力；又法院廢棄或變更宣告假執行之本案判
決者，應依上訴人之聲明，將其因假執行或因免假執行所為給付
及所受損害，於判決內命被上訴人返還及賠償，上訴人未聲明者
，應告以得為聲明，民事訴訟法第三百九十五條第一項及第二項
定有明文。上訴人所憑為執行名義之假執行宣告，已因本案判決
被廢棄而失其效力，被上訴人自得請求上訴人返還因假執行所領
取之給付即系爭款項。上訴人係依前開假執行之宣告為執行名義
受領系爭款項，該假執行之宣告既因本案判決經廢棄而失其效力
，則上訴人受領系爭款項之法律上之原因即不存在，且因而致被
上訴人受有相當於各該金額之損害，上訴人自應將所受利益返還
被上訴人。至債務之抵銷，以雙方當事人互負債務為必備之要件
。若一方並未對他方負有債務即無從抵銷。查系爭協議書固屬無
效，然上訴人係依民法第一百十三條規定，主張被上訴人於行為
當時知悉其為無效，請求被上訴人回復原狀或損害賠償。惟按無
效之法律行為，自始即為無效，法律上當然不發生其效果。被上
訴人無依該協議書負移轉系爭土地所有權予上訴人之義務，上訴
人亦無請求被上訴人履行該項契約義務之權利，則民法第一百十
三條所稱損害賠償責任，自不包括上訴人所稱無法依該協議書取
得系爭土地所有權之損失，上訴人無從以之與其對被上訴人所負
應返還系爭款項之債務為抵銷。上訴人所辯，均不足採，從而被
上訴人依民事訴訟法第三百九十五條第二項之規定及不當得利之
法律關係，請求上訴人給付被上訴人各如上述之金額及均自八十
九年五月五日起至清償日止，按年息百分之五計算之法定遲延利
息，自屬有據，應予准許，爰維持第一審所為上訴人敗訴部分之
判決，駁回其上訴，經核於法洵無違誤。上訴論旨，徒執陳詞並
就原審取捨證據、認定事實之職權行使，指摘原判決不當，聲明
廢棄，為無理由。
據上論結，本件上訴為無理由。依民事訴訟法第四百八十一條、
第四百四十九條第一項、第七十八條，判決如主文。
中    華    民    國  九十五  年    三    月   三十   日
                      最高法院民事第七庭
                          審判長法官  劉  延  村
                                法官  劉  福  來
                                法官  黃  秀  得
                                法官  吳  謀  焰
                                法官  李  寶  堂
      本件正本證明與原本無異
                                      書  記  官
中    華    民    國  九十五  年    四    月   十二   日
                                                      Y


司法院資訊處製作；財團法人民間司法改革基金會備份。
